【裁判字號】    95,建上易,1
【裁判日期】    950510
【裁判案由】    返還工程款等
【裁判全文】
臺灣高等法院高雄分院民事判決         95年度建上易字第1號
上  訴  人  長興開發科技股份有限公司
法定代理人  乙○○
訴訟代理人  盧俊誠律師
複代理人    蔡建賢律師
被上訴人    先威企業股份有限公司
法定代理人  甲○○
訴訟代理人  林敏澤律師
訴訟代理人  黃麗潔律師
訴訟代理人  李亭萱律師
複代理人    陳慧敏律師
上列當事人間因返還工程款等事件，對於民國94年12月12日臺灣
高雄地方法院94年度建字第69號第一審判決提起上訴，本院於95
年4月26日辯論終結，茲判決如下：
    主  文
上訴駁回。
第二審訴訟費用由上訴人負擔。
    理  由
一、上訴人起訴主張：上訴人於民國93年10月4 日將廠房新建機
    電工程委由暐翔國際工程股份有限公司（下稱暐翔公司）承
    作，並由被上訴人擔任連帶保證人，嗣暐翔公司無力繼續施
    作，雙方乃於94年1 月31日合意終止契約。惟暐翔公司於簽
    約後，已領取工程總價10% 及如原判決附表所示支票2 紙，
    該支票2 紙經上訴人向法院聲請假處分禁止暐翔公司提領，
    則暐翔公司所受領之上開款項，扣除已施作完成之工程款、
    預付款、保留款後，暐翔公司溢領工程款832,989 元，暐翔
    公司應返還該溢領之款項及支票2 紙。被上訴人為契約之連
    帶保證人，應負連帶清償責任。爰依該契約第22條、第23條
    、民法第179 條、第181 條、第263 條、第259 條第1 款之
    規定，以選擇合併之方式，請求暐翔公司與被上訴人應連帶
    給付上訴人832,989 元及自起訴狀繕本送達之翌日起至清償
    日止，按年息5%計算之利息，暐翔公司應將上開支票2 紙返
    還予上訴人。
二、被上訴人則抗辯：被上訴人固為該契約之連帶保證人，然暐
    翔公司溢領之工程款，係暐翔公司於契約終止後始負義務，
    非被上訴人之保證責任範圍; 又依該契約第22條約定，被上
    訴人僅於暐翔公司「不能履行合約各項約定，致延誤工程不
    能完工」時，始負連帶保證責任，上訴人係請求暐翔公司返
    還溢付工程款，亦非被上訴人保證範圍等語。
三、原審判決暐翔公司應給付上訴人832,989 元及其利息、暐翔
    公司應將上開支票2 紙返還上訴人，並駁為上訴人其餘之請
    求，暐翔公司就其敗訴部分，未聲明不服。上訴人於本院聲
    明：（一）原判決關於駁回後開第二項部分廢棄。（二）被
    上訴人應給付上訴人832,989 元及自94年9 月10日起至清償
    日止，按年息5%計算之利息。被上訴人於本院聲明：上訴駁
    回。
四、兩造不爭執事項:
（一）上訴人於93年10年4 日與暐翔公司訂立工程契約，將廠房
      新建機電工程委由暐翔公司承作，並由被上訴人為契約之
      連帶保證人。上訴人於簽約後，依該工程契約之約定，支
      付工程總價10% 之款項3,097,500 元予暐翔公司，且於工
      程施作第1 、2 期後，以上開支票2 紙支付暐翔公司各期
      工程款597,640 元及1,213,969 元，經暐翔公司收受無訛
      。惟暐翔公司於94年1 月間無力繼續施作系爭工程，並於
      94 年1月31日發函予上訴人終止契約，上訴人亦同意，系
      爭工程合約因而合意終止。
（二）暐翔公司已施作完成第1 、2 期工程之金額為1,811,609
      元，加計已先扣除之預付款226,451 元、保留款226,451
      元，暐翔公司就第1 、2 期施作完成之工程，所得領取之
      工程款為2,264,511 元。上訴人給付暐翔公司之工程總價
      10% 共3,097,500元，扣除暐翔公司得領取之工程款
      2,264,511 元，暐翔公司共溢領832,989元。
五、本件爭點在於：
    上訴人得否依該契約第22條約定，請求被上訴人與暐翔公司
    連帶給付上訴人溢領之工程款及其利息?
（一）經查：依該契約第22條約定：暐翔公司於簽訂契約後，應
      覓具經上訴人認可之連帶保證人，連帶保證人對於暐翔公
      司不能履行該契約之一切責任，須負其全責。倘暐翔公司
      不能履行該契約各項約定，致延誤工程不能完工等上訴人
      所蒙受之一切損失，連帶保證人願放棄先訴抗辯權，並負
      責賠償，有該契約書1 份可稽（原審卷第7 至11頁）。足
      見被上訴人所負連帶保證責任範圍，僅就暐翔公司履行契
      約事宜，並不及於契約合意終止後，暐翔公司所負之另一
      債務。
（二）按無法律上之原因而受有利益，致他人受損害者，應返還
      其利益，雖有法律上原因，而其後已不存在者，亦同。民
      法第179 條定有明文。查：上訴人係依該契約第5 條付款
      辦法第1 項，於簽約後，支付工程總價10% 即309,500 元
      予暐翔公司，暐翔公司係依契約而受領上開款項，惟上訴
      人與暐翔公司於施作完成第1 、2 期工程後，即已合意終
      止契約，而暐翔公司得請領之第1 、2 期工程款僅為
      2,264,511 元，為兩造不爭執，則暐翔公司自上訴人所受
      領超過此數額之給付832,989 元，即屬法律上之原因消滅
      後仍受有之利益，暐翔公司自應返還此部分之不當得利予
      上訴人。然被上訴人係於暐翔公司不能履行契約義務時，
      始負連帶保證責任，暐翔公司對上訴人返還不當得利之義
      務，自非被上訴人保證責任之範圍。上訴人依不當得利之
      法律關係及該契約第22條約定，請求暐翔公司應連帶給付
      上訴人溢領款項832,989元及其利息，並無理由。
（三）上訴人又主張：上訴人與暐翔公司已合意終止契約，依民
      法第263 條準用第259 條回復原狀之規定，主債務人暐翔
      公司應返還之溢領款項，係履行舊債務所生之債，並非契
      約合意終止後所發生之新債務，應為連帶保證範圍等語。
      惟終止契約，乃使契約關係向將來消滅，與解除契約係使
      契約自始未成立者不同，並不發生回復原狀之義務。而民
      法第263 條終止契約所準用之條文，僅限民法第258 條解
      除權之行使方法及第260 條損害賠償之請求，並未及第25
      9 條回復原狀之規定，上訴人之主張，尚有違誤。況本件
      上訴人請求暐翔公司溢領之工程款，係基於合意終止契約
      後，對暐翔公司所生之不當得利返還請求權，並非履行契
      約主債務或從債務之請求權，亦非契約回復原狀之請求權
      ，並非被上訴人保證責任之範圍，被上訴人自無庸就暐翔
      公司溢領之工程款，負連帶給付之義務。上訴人之主張，
      並不足採。從而，上訴人依民法第263 條、第259 條及該
      契約第22條，請求暐翔公司應連帶給付溢領款項832,989
      元及其利息，並無理由。
六、綜上，上訴人依民法第179 條、第263 條、第259 條及該契
    約第22條之規定，請求被上訴人應與暐翔公司連帶給付溢領
    款項832,989 元及自起訴狀繕本送達之翌日起至清償日止之
    利息，於法無據，應予駁回。原審就上開不應准許部分，為
    上訴人敗訴之判決，並無違誤，上訴意旨，指摘原判決此部
    分不當，求予廢棄改判，為無理由，應予駁回。
據上論結：本件上訴為無理由，依民事訴訟法第449 條第1 項、
第78條，判決如主文。
中    華    民    國    95    年    5     月    10     日
                            民事第六庭
                                審判長法官   許明進
                                法      官   謝肅珍
                                法      官   朱玲瑤
以上正本證明與原本無異。
本件不得上訴。
中    華    民    國    95    年    5     月    10     日
                                書  記  官  賴梅琴


司法院資訊處製作；財團法人民間司法改革基金會備份。
